【裁判字號】    91,訴,12
【裁判日期】    920108
【裁判案由】    侵權行為損害賠償
【裁判全文】
臺灣高等法院臺中分院民事判決  九十一年度訴字第一二號
      原      告  戊○○
      訴訟代理人  己○○
      原      告  丙○○
                  甲○○
                  辛○○
                  乙○○
      訴訟代理人  庚○○
      被      告  丁○○
右當事人間因被告牙保贓物案件，原告提起附帶民事訴訟，請求侵權行為損害賠償，
經本院刑事庭移送民事庭（九十年度附民字第三九二號），本院判決如左︰
被告應分別給付原告戊○○新台幣捌拾壹萬柒仟捌佰元；給付原告丙○○新台幣肆拾
壹萬零捌佰參拾參元；給付原告甲○○新台幣壹佰壹拾萬元；給付原告庚○○新台幣
伍拾伍萬參仟捌佰拾玖元，暨均自民國九十一年一月三十一日起至清償日止，按年息
百分之五計算之利息。
原告乙○○、辛○○之訴駁回。
訴訟費用由被告負擔五分之三，原告戊○○、丙○○、甲○○、庚○○負擔二十五分
之七，原告乙○○負擔二十五分之一，原告辛○○負擔二十五分之二。
本判決第一項於原告戊○○、丙○○、甲○○、庚○○以新台幣玖拾伍萬元為被告供
擔保後，得假執行；但被告如於假執行程序實施前以新台幣貳佰捌拾捌萬貳仟肆佰伍
拾貳元為原告戊○○、丙○○、甲○○、庚○○供擔保，得免為假執行。
原告乙○○、辛○○假執行之聲請駁回。
甲、原告方面：
一、聲明：
（一）被告應分別給付原告戊○○新台幣（下同）玖拾貳萬元；給付原告丙○○伍拾
      捌萬元；給付原告甲○○壹佰貳拾萬元；給付原告庚○○柒拾貳萬伍仟元，給
      付原告乙○○參拾肆萬元；給付原告辛○○玖拾玖萬玖仟元，暨均自起訴狀繕
      本送達翌日起至清償日止，按年息百分之五計算之利息。
（二）願供擔保准予宣告假執行。
二、陳述：
（一）被告丁○○明知訴外人鄧傳中於八十九年二月間於彰化縣彰化市○○路○段三
      十六之二號所交付被告委託代賣之PC-200型，機號五七八七六號挖土機，係竊
      自他人贓物（原告辛○○所有，於八十九年二月十九日在南投縣南投市○○路
      旁失竊），竟仍予以收受，並於同年月二十六日，在彰南路三段六０二之一二
      號之裕錩履帶修配廠廠房，販賣給另一位不知情之訴外人張文清。嗣於八十九
      年六月九日，為警在張文清之彰化市○○路○段四六二之一號住所旁空地查獲
      上開挖土機。明知另一訴外人黃慶安自八十九年二月初起陸續拖曳至上開彰化
      縣彰化市○○路○段三十六之二號廠房所交付代賣之數部挖土機，係竊自他人
      之贓物，竟仍同意予以收受代賣；並分別於同年五月五日，將其中一部EX-200
      型，車身號碼000－00000號挖土機（原告乙○○所有，於八十九年四
      月三十日，在南投縣草屯鎮○○路附近失竊），販賣給不知情之訴外人崔秋明
      。嗣於八十九年六月四日，為警在台中縣霧峰鄉○○路太子及第工地內查獲上
      開挖土機。迄八十九年五月十九日，因警方在丁○○上開裕錩履帶修配廠廠房
      內查獲原告乙○○等人（詳如附表）所失竊挖土機上之物，再扣得原告庚○○
      所有，於八十九年五月十九日在上開裕錩履帶修配廠廠房內拾得之機號牌二面
      、英文字母釘一盒、阿拉伯數字釘二盒等物。上揭被告犯行之事實經台灣彰化
      地方法院判處被告以牙保贓物罪為常業，處有期徒刑三年在案。
（二）被告牙保贓物再轉售予第三人之行為，顯係故意侵害原告等人之所有權，爰依
      民法第一百八十四條第一項前段、第二百一十六條第一、二項、第二百一十三
      條第一項及第二百一十五條之規定，請求被告負損害賠償責任，茲分別臚列原
      告等所受損害及所失利益之項次、金額如后：
  １、原告戊○○部分：
      所有日立二００－一型號挖土機乙部價值九十二萬元，遭竊並經被告丁○○坦
      承牙保贓物轉售他人，僅由警方查獲追回附屬於挖土機之鑿子一支、活動開口
      扳手一支，致原告受有九十二萬元之損害。
  ２、原告丙○○部分：
      所有PC-200型號挖土機一部（機號：四九五九一）價值五十八萬元遭竊，亦遭
      被告牙保該挖土機轉售他人，僅追回挖土機上放置之工具箱一個，致受有五十
      八萬元之損害。
  ３、原告甲○○部分：
      所有SK-200型號挖土機暨附屬破碎機一支及配管，共計價值一百廿萬元遭竊，
      由被告牙保轉售，僅追回挖土機附屬之零件二個，致受有一百二十萬元之損害
      。
  ４、原告庚○○部分：
      所有小松牌PC-120-5型號挖土機一部，價值七十五萬元遭竊，經被告牙保轉售
      第三人，僅追回挖斗一個，約值二萬五千元，致受有七十二萬五千元之損害。
  ５、原告乙○○部分：
      所有挖土機一部於八十九年四月三十日遭竊，經被告牙保轉售，後雖經警方於
      八十九年六月三日查獲贓證，惟追回之挖土機短缺原附有之挖斗，受有二萬五
      千元之損害。另挖土機遭竊時，正值九二一震災重建期間，原告乙○○居住災
      區，亦屬受災戶，以所有挖土機受僱於災區重建工作，依政府核定之工作報酬
      為每日九千元，則自八十九年四月三十日失竊挖土機起，計至同年六月三日追
      回挖土機止，共受有三十五日之工作收入三十一萬五千元之損失，合計受有三
      十四萬元之損害。
  ６、原告辛○○部分：
      所有挖土機一部於八十九年二月十九日失竊，並經原告牙保販售予第三人，後
      雖經警方查獲於八十九年六月九日追回。惟原告當時正受僱於政府，以挖土機
      從事災區重建工作，其每日工作報酬為九千元，則自八十九年二月十九日至同
      年六月九日，共受有一百一十一天之工作損失，計九十九萬九千元。
三、證據：提出挖土機讓渡書影本乙件、讓渡證書影本乙件、進口報單影本乙件、買
    賣合約書影本乙件及買賣契約書影本乙件為證。
乙、被告方面：
一、聲明：求為判決：(一)原告之訴駁回(二)如受不利判決願供擔保請准宣告免假執行。
二、陳述：
（一）查有關原告等所列挖土機遭竊之損害內容部分係以訴外人之買賣同型挖土機之
      金額為依據，似難証明與其損害額相同，茲臚列如下：
  １、原告戊○○部分：
      其所有之挖土機型號是否為日立牌二００－一，未見其舉證證明，如有該型機
      ，其年份為何？且此項事實涉及機器折舊，不得以伊所提出之讓渡書為證據。
      甚者該讓渡書之真偽亦令人懷疑，前在刑事訴訟程序進行中未見提出，應是事
      後臨訟製作，若有應命其提出八十八年間交款之證據。
  ２、原告丙○○部分：其理由與右同。
  ３、原告甲○○部分：理由同右。
  ４、原告庚○○部分：理由同右。
  ５、原告乙○○部分：
      挖斗部分未能舉證其所受損害為二萬五千元。九二一地震災區並無每日九千元
      之工作報酬，亦無證據證明該金額為其預期可得之利益。
  ６、原告辛○○部分：理由同５。
（二）實則本件原告均未提出任何證明文件證實系爭挖土機為其所失竊，本案僅是伊
      等到被告工廠或挖土機現場以目視即向警方陳明何部挖土機為其所有，此項指
      證實難認已盡民事舉證之責。被告固經刑事有罪判決，然就原告所指事實之真
      正，仍不得以刑事判決為據，在未舉證證明前，應為駁回其請求之判決。
三、證據：無。
丙、本院依職權調取台灣彰化地方法院八十九年度訴字第一○九五號、本院九十年度
    上訴字第一五四一號被告所犯贓物案件全卷。
      理      由
一、原告主張：被告丁○○明知訴外人鄧傳中於八十九年二月間於彰化縣彰化市○○
    路○段三十六之二號所交付被告委託代賣之PC-200型，機號五七八七六號挖土機
    ，係竊自他人贓物（原機號：五六四五九號，引擎號碼：八一二一八號，辛○○
    所有，於八十九年二月十九日在南投縣南投市○○路旁失竊），竟仍予以收受，
    並於同年月二十六日，在彰南路三段六０二之一二號之裕錩履帶修配廠廠房，販
    賣給另一位不知情之訴外人張文清。嗣於八十九年六月九日，為警在張文清彰化
    市○○路○段四六二之一號住所旁空地查獲上開挖土機。又明知另一訴外人黃慶
    安自八十九年二月初起陸續拖曳至上開彰化市○○路○段三十六之二號廠房所交
    付代賣之數部挖土機，係竊自他人之贓物，竟仍同意予以收受代賣；並分別於同
    年五月五日，將其中一部EX-200型，車身號碼000－00000號挖土機（原
    告乙○○所有，於八十九年四月三十日，在南投縣草屯鎮○○路附近失竊），販
    賣給不知情之訴外人崔秋明。嗣於八十九年六月四日，為警在台中縣霧峰鄉○○
    路太子及第工地內查獲上開挖土機。迄八十九年五月十九日，因警方在丁○○上
    開裕錩履帶修配廠廠房內查獲原告乙○○等人所失竊挖土機上之物（詳如附表）
    ，再扣得原告庚○○所有於八十九年五月十九日在上開裕錩履帶修配廠廠房內拾
    得之機號牌二面、英文字母釘一盒、阿拉伯數字釘二盒等物。上揭被告犯行之事
    實，經台灣彰化地方法院判處被告以牙保贓物罪為常業，處有期徒刑三年等情，
    業據原告提出挖土機讓渡書影本乙件、讓渡證書影本乙件、進口報單影本乙件、
    買賣合約書影本乙件及買賣契約書影本乙件為證，復經本院依職權調閱台灣彰化
    地方法院八十九年度訴字第一○九五號、本院九十年度上訴字第一五四一號被告
    所犯贓物案件卷宗審認屬實，查被告於將上開挖土機及挖斗出賣予證人張文清、
    李大偉、吳瑞鑫、崔秋明、李朝宗等人時，不是訛稱因屬舊機器，故無來源證明
    ，就是訛稱來源證明嗣後再給，惟迄今仍無法給予等情，亦據證人於刑事案件第
    一審審理中證述明確，另證人黃慶安亦證稱：丁○○曾於法院法警室內說，要給
    伊一百六十萬元，要伊一人擔下來等語（見原審刑事卷第一百三十八頁倒數第六
    行），此外復有贓物領據七紙附刑事卷可稽，而被告對所犯之牙保贓物罪復不爭
    執，堪信原告之主張為真實。
二、按因故意或過失，不法侵害他人之權利者，負損害賠償責任；而不能回復原狀或
    回復顯有重大困難者，應以金錢賠償其損害；民法第一百八十四條第一項前段、
    第二百十五條分別定有明文。而盜贓之牙保，既足使被害人難於追回原物，因而
    發生損害，仍難謂非對於被害人為另一侵權行為，倘被害人因而受有損害，尚非
    不得依一般侵權行為之法則，請求牙保之人賠償其損害（最高法院六十四年度台
    上字第一三六四號判例足參）。
三、被告之牙保贓物行為既足使原告難於追回原物，因而發生損害，自應依民法第一
    百八十四條第一項前段及第一百八十五條第一項之規定，負侵權行為損害賠償責
    任。原告主張其購入上開之挖土機皆為中古機械，按行政院財政部八十七年台財
    稅字第八七○○○○四七二號函所頒布固定資產耐用年數表第二類第三項規定，
    挖土機所屬之其他特種車輛，其耐用年數為五年，依平均法計算其折舊額。被告
    雖否認原告等購入之價格非如此高價，惟查：
（一）原告戊○○部分：
      按法院為判決時，應斟酌全辯論意旨及調查證據之結果，依自由心證判斷事實
      之真偽。但別有規定者，不在此限。又當事人已證明受有損害而不能證明其數
      額或證明顯有重大困難者，法院應審酌一切情況，依所得心證定其數額。民事
      訴訟法第二百二十二條第一、二項定有明文。再者，舊機器按原始購買成本減
      去依法定耐用年數計算之折舊額為準，並得視其性能，使用保養情形及市場情
      形等因素酌予增減其估值，金融機構受理擔保品鑑價要點第四點第三款第二目
      ，定有明文。原告主張其所有之挖土機型號為日立牌二○○－一，購入金額九
      十二萬元，業經其提出讓渡書為證，原告主張其使用期間自八十八年八月至八
      十九年三月失竊時止，共計八個月，中古挖土機出廠年份約已七年，被告於言
      詞辯論時對之不爭執，則扣除折舊額後其損失額為八十一萬七千八百元，計算
      式如下：
      920000÷（5＋1）÷12×8＝102222＝折舊額
      000000 －000000＝817800＝損失額
      則被告應賠償金額為八十一萬七千八百元，原告逾此數額之請求，則無理由。
（二）原告丙○○部分：
      其所有之挖土機型號為PC-200型，機號為四九五九一，購入金額五十八萬元，
      業經其提出讓渡證書為證，原告主張其使用期間自八十七年七月至八十九年三
      月失竊時止，共計二十一個月，出廠年份約已十年，被告於言詞辯論時對之不
      爭執，則扣除折舊額後其損失額為四十一萬零八百三十三元，計算式如下：
      580000÷（5＋1）÷12×21＝169167＝折舊額
      000000－000000＝410833＝損失額
      則被告應賠償金額為四十一萬零八百三十三元，原告逾此數額之請求，則無理
      由。
（三）原告甲○○部分：
      原告主張其所有之挖土機型號為SK-200型挖土機暨附屬破碎機一支及配管，購
      入金額為一百二十萬元，業經其提出買賣契約書為證，使用期間自八十八年十
      月至八十九年三月失竊時止，共計六個月，出廠年份約已五年，被告於言詞辯
      論時對之不爭執，則扣除折舊額後其損失額為一百一十萬元，計算式如下：
      0000000÷（5＋1）÷12×6＝100000＝折舊額
      0000000－000000＝損失額
      則被告應賠償金額為一百一十萬元，原告逾此數額之請求，則無理由。
（四）原告庚○○部分：
      原告主張其所有之挖土機型號為小松牌PC-120-5型，購入金額七十五萬元，僅
      追回挖斗一個，約值二萬五千元，業經其提出買賣契約書為證，使用期間自八
      十七年十二月至八十九年四月失竊時止，共計十七個月，出廠年份約已五年，
      被告於言詞辯論時對之不爭執，則扣除折舊額後其損失額為五十五萬三千八百
      一十九元，計算式如下：
      725000÷（5＋1）÷12×17＝171181＝折舊額
      000000－000000＝553819＝損失額
      則被告應賠償金額為五十五萬三千八百一十九元，原告逾此數額之請求，則無
      理由。
（五）原告乙○○部分：
      按當事人主張有利於己之事實者，就其事實有舉證之責任。民事訴訟法第二百
      七十七條前段定有明文。原告主張失竊之挖斗部分未能舉證其所受損害為二萬
      五千元，且九二一地震災區每日九千元之工作報酬部分，亦無證據證明該金額
      為其預期可得之利益，故其請求為無理由，應予駁回。
（六）原告辛○○部分：
      原告主張其失竊之挖土機雖已追回，然失竊當時伊受僱於政府，每日工作報酬
      為九千元，惟未能舉證九二一地震災區每日九千元之工作報酬之事實，亦無證
      據證明該金額為其預期可得之利益，故其請求為無理由，應予駁回。
四、從而原告依侵權行為損害賠償之規定，請求被告應分別給付原告戊○○捌拾壹萬
    柒仟捌佰元；給付原告丙○○肆拾壹萬零捌佰參拾參元；給付原告甲○○壹佰壹
    拾萬元；給付原告庚○○伍拾伍萬參仟捌佰拾玖元，暨均自起訴狀繕本送達被告
    翌日即九十一年一月三十一日起至清償日止，按年息百分之五計算之利息，於法
    有據，應予准許。逾此金額部分為無理由，應與假執行之聲請併予以駁回；兩造
    陳明願供擔保請求宣告假執行或免為假執行，經核並無不合，爰分別酌定相當之
    擔保金額准許之。至於原告乙○○、辛○○請求部分，於法無據，應與其假執行
    之聲請併予駁回。
五、據上論結，本件原告戊○○、丙○○、甲○○、庚○○之訴為一部有理由，一部
    無理由，原告乙○○、辛○○之訴為無理由，依民事訴訟法第七十九條但書、第
    八十五條第一項前段、第七十八條、第三百九十條第二項、第三百九十二條，判
    決如主文。
中      華      民      國    九十二    年      一      月      八      日
~B1民事第一庭審判長法  官  李寶堂
~B2                法  官  鄭金龍
~B3                法  官  王重吉
右為正本係照原本作成。
原告均不得上訴。
被告得上訴。
如對本判決上訴，須於收受判決送達後二十日內向本院提出上訴書狀，其未表明上訴
理由者，應於提出上訴後二十日內向本院提出上訴理由書（須按他造人數附具繕本）
，並繳納送達用雙掛號郵票拾份（每份拾肆元）。
上訴時應提出委任律師或具有律師資格之人之委任狀；委任有律師資格者，另應附具
律師及格證書及釋明委任人與受任人有民事訴訟法第四百六十六條之一第一項但書或
第二項（詳附註）所定關係之釋明文書影本。
~B                書記官  顏子良
中      華      民      國    九十二    年      一      月      十      日
附註：
民事訴訟法第四百六十六條之一（第一項、第二項）
對於第二審判決上訴，上訴人應委任律師為訴訟代理人。但上訴人或其法定代理人具
有律師資格者，不在此限。
上訴人之配偶、三親等內之血親、二親等內之姻親，或上訴人為法人、中央或地方機
關時，其所屬專任人員具有律師資格並經法院認為適當者，亦得為第三審訴訟代理人
。                                                                      Ｂ
附表：
┌──┬─────────┬────┬───────────┬───┬───────┬────────────┐
│編號│  起  獲  物  品  │失竊時間│  地              點  │所有人│失  竊  物  品│  起    獲    地    點  │
├──┼─────────┼────┼───────────┼───┼───────┼────────────┤
│ 一 │榔頭一個、大燈五  │5.  │南投縣中興新村        │吳瑛恭│PC200-5型整台 │彰化市○○里○○路○段  │
│    │個、腳踏板一塊、  │        │蓮花池旁              │      │機號68395號   │二巷三十六之二號        │
│    │大鎖一個(PC200-5  │        │                      │      │              │                        │
│    │型）              │        │                      │      │              │                        │
│    │                  │        │                      │      │              │                        │
├──┼─────────┼────┼───────────┼───┼───────┼────────────┤
│ 二 │挖土機保護門一面  │4.  │南投縣草屯鎮○○路    │乙○○│EX-200型整台  │彰化市○○里○○路○段  │
│    │、雨傘一支、水果  │        │台線2K500公尺       │      │              │二巷三十六之二號        │
│    │刀一支、眼鏡一支  │        │                      │      │              │                        │
│    │                  │        │                      │      │              │                        │
├──┼─────────┼────┼───────────┼───┼───────┼────────────┤
│ 三 │柴油箱一個        │12.３  │彰化市○○里○○路    │何金鐘│PC200-5型整台 │彰化市○○里○○路○段  │
│    │                  │        │240號                 │      │機號63432號   │二巷三十六之二號        │
│    │                  │        │                      │      │              │                        │
├──┼─────────┼────┼───────────┼───┼───────┼────────────┤
│ 四 │挖斗一個、探照燈  │5.  │南投縣中寮鄉○○路    │張炳琛│PC200型整台   │彰化市○○里○○路○段  │
│    │一個、破碎機一個  │        │鄉村巷149號           │      │              │二巷三十六之二號        │
│    │、減壓器二個      │        │玄德宮旁              │      │              │                        │
│    │                  │        │                      │      │              │                        │
├──┼─────────┼────┼───────────┼───┼───────┼────────────┤
│ 五 │挖土機引擎側面板  │5.  │彰化縣田中鎮內灣      │甲○○│SK200-3型整台 │彰化市○○里○○路○段  │
│    │                  │        │觀光局田中森林公      │      │機號68395號   │二巷三十六之二號        │
│    │                  │        │園工地                │      │              │                        │
├──┼─────────┼────┼───────────┼───┼───────┼────────────┤
│ 六 │挖斗一個          │4.  │彰化縣二水鄉合興村    │庚○○│PC120型整台   │彰化市○○里○○路○段  │
│    │                  │        │南通路20巷內          │      │機號41452號   │二巷三十六之二號        │
│    │                  │        │                      │      │              │                        │
├──┼─────────┼────┼───────────┼───┼───────┼────────────┤
│ 七 │引擎側面板一個、  │4.１  │台中縣太平市          │羅慶豐│PC200-5型整台 │彰化市○○里○○路○段  │
│    │機油濾清器一個、  │        │新平國小邊            │      │              │二巷三十六之二號        │
│    │穩壓器一個        │        │                      │      │              │                        │
│    │                  │        │                      │      │              │                        │
├──┼─────────┼────┼───────────┼───┼───────┼────────────┤
│ 八 │鑿子一支、        │3.  │台中縣中興大學        │戊○○│EX200-1型整台 │彰化市○○里○○路○段  │
│    │活動開口板手一支  │        │葡萄園前              │      │機號68395號   │二巷三十六之二號        │
│    │                  │        │                      │      │              │                        │
├──┼─────────┼────┼───────────┼───┼───────┼────────────┤
│ 九 │挖土機後保險座、  │4.  │南投縣草屯鎮          │朱延修│PC200-5型整台 │彰化市○○里○○路○段  │
│    │操作油箱各一個    │        │中二高施工處          │      │機號51789號   │二巷三十六之二號        │
│    │                  │        │                      │      │              │                        │
├──┼─────────┼────┼───────────┼───┼───────┼────────────┤
│ 十 │挖土機工具箱一個  │3.  │南投縣草屯鎮烏溪河畔  │丙○○│PC200-5型整台 │上址裕錩履帶修配廠內    │
│    │                  │        │大乘金寶塔工地        │      │機號49591號   │                        │
│    │                  │        │                      │      │              │                        │
└──┴─────────┴────┴───────────┴───┴───────┴────────────┘


司法院資訊處製作；財團法人民間司法改革基金會備份。
